【裁判字號】    97,家訴,12
【裁判日期】    980831
【裁判案由】    回復繼承權
【裁判全文】
臺灣苗栗地方法院民事判決              97年度家訴字第12號
原      告  乙○○
訴訟代理人  黃文皇律師
被      告  甲○○
上列當事人間請求回復繼承權等事件，本院於民國98年8 月13日
言詞辯論終結，判決如下：
    主  文
被告應給付原告新台幣捌拾捌萬陸仟柒佰貳拾捌元，及自民國九
十八年五月十六日起至清償日止，按年利率百分之五計算之利息
。
被告應將坐落苗栗縣公館鄉○○段一００五地號土地於民國九十
四年四月二十八日所為之分割繼承登記予以塗銷。
訴訟費用由被告負擔。
本判決第一項於原告以新台幣貳拾玖萬陸仟元供擔保後得假執行
。
    事實及理由
一、本件被告經合法通知，未於最後言詞辯論期日到場，核無民
    事訴訟法第386 條所列各款情形，爰依原告之聲請，由其一
    造辯論而為判決。
二、原告起訴主張：
（一）兩造為兄弟關係，訴外人即兩造之母傅張桂蘭於民國93年
      10月28日逝世，被告於93年4 月間向原告表示要辦理共同
      繼承登記，遂要求原告將印鑑證明及印鑑章交由被告代為
      辦理，原告不疑有他即交付之。95年年底，原告聽聞被繼
      承人傅張桂蘭之遺產即本應由兩造共同繼承之苗栗縣公館
      鄉鶴山村11鄰152 號房屋遭被告賣出，據悉價金為新台幣
      （下同）150 萬元，原告即要求被告將出賣房屋所得平均
      分配予繼承人，但被告均一再拖延，原告察覺有異，遂在
      96 年10 月中旬向地政機關查詢，竟發現被繼承人傅張桂
      蘭遺產中之土地均遭被告賣出或設定高額抵押，遭被告全
      數侵吞，原告進而發現均係未經原告同意，持原告及其他
      繼承人之印鑑章，偽造遺產分割協議書，將所有遺產中之
      土地、房屋分給被告，而其餘3 位繼承人僅各分得1,000
      元，實際上則是原告分文未得，顯與常情有違，被告所為
      顯係侵害原告之繼承權。
（二）按因故意或過失，不法侵害他人之權利者，負損害賠償責
      任。繼承權被侵害者，被害人或其法定代理人得請求回復
      之，第184 條、第1146條分別定有明文。如附表所示之土
      地及房屋以及苗栗縣公館鄉○○段1005地號土地均屬被繼
      承人之遺產。除苗栗縣公館鄉○○段1005地號土地係遭被
      告設定抵押權而未移轉他人外，其餘土地、房屋均已遭被
      告變賣而無從回復登記，被告自應負損害賠償之責。被告
      係在95年間將被繼承人之土地、房屋出賣，當時除附表編
      號1 土地之公告現值為每平方公尺6,500 元，其餘土地公
      告現值均為每平方公尺1,600 元（編號5 土地其後合併為
      公館鄉○○○段1015地號，編號9 、10土地合併至公館鄉
      ○○○段99 3地號土地）。又苗栗縣公館鄉鶴山村11鄰15
      2 號房屋因當時未辦保存登記，故以國稅局核定之價額10
      2,600 元計算，合計被告出售被繼承人傅張桂蘭之土地、
      房屋所得計為3,546,911 元（如附表所示）。而傅張桂蘭
      共有原告、被告、訴外人丙○○、丁○○4 位繼承人，故
      被告應賠償原告前開遺產價額之1/4 即886,728 元。又苗
      栗縣公館鄉○○段1005地號土地目前仍登記在被告名下，
      被告自應將前開土地之分割繼承登記塗銷，回復為繼承人
      所公同共有。為此依侵權行為及回復繼承之法律關係提起
      本訴。並聲明：（１）被告應給付原告886,728 元，及自
      起訴狀繕本送達翌日起至清償日止，按年利率5 ％計算之
      利息。（２）被告應將坐落苗栗縣公館鄉○○段1005地號
      土地於94年4 月28日所為之分割繼承登記塗銷。（３）訴
      之聲明第1 項原告願供擔保聲請宣告假執行。
三、被告未於言詞辯論期日到場，亦未提出書狀作何聲明或陳述
    。
四、查兩造不爭執之事實為：兩造為兄弟關係，訴外人即兩造之
    母傅張桂蘭於93年10月28日逝世，兩造及訴外人丙○○、丁○○等4 人為繼承人。如附表所示之土地、房屋均為傅張桂
    蘭之遺產，業經被告於94年4 月間向地政機關辦理繼承及分
    割登記，全數登記為被告所有，其後除附表外之苗栗縣公館
    鄉○○段1005地號土地外仍登記為被告名下外，其餘附表所
    示土地及房屋均遭被告轉讓予他人。此有原告提出之土地登
    記謄本、土地登記申請書、繼承系統表、遺產分割協議書為
    證，復經本院向苗栗縣苗栗地政事務所調閱傅張桂蘭遺產繼
    承及分割登記申請資料核閱無誤，此有苗栗縣苗栗地政事務
    所函文及土地登記申請書、繼承系統表、應納稅額繳款書、
    遺產分割協議書、戶籍謄本、印鑑證明書、遺產稅免稅證明
    書在卷可參。
五、本件茲應審酌者，乃被繼承人傅張桂蘭之遺產分割協議書是
    否未經全體繼承人之同意而訂立？經查：
（一）證人即代書戊○○到庭證稱：本件被告、原告均曾詢問伊
      有關遺產繼承流程問題，沒有提到財產如何分配。（問：
      遺產分割協議書上面丙○○、乙○○、丁○○各分得1,00
      0 元部分，是否有經其等同意？）這部分我沒有看到他們
      簽名，被告有告訴我，他其中一個兄弟有吸食安非他命，
      好像神智比較不清楚，他弟弟乙○○當時有債務，沒有辦
      法繼承，所以主要財產就由他去繼承，我沒有看過丁○○
      ，我是聽被告講述來打遺產分割協議書，我有跟被告講要
      全體繼承人簽名才生效等語明確。
（二）證人即兩造姊妹丁○○到庭證稱：遺產繼承登記後來是被
      告處理。原告或被告沒有跟我說要如何繼承，此遺產分割
      協議書之前沒有看過，也沒有分到1, 000元。有交印鑑章
      、印鑑證明給原告，原告再拿給被告。原告說要遺產登記
      ，有無說要辦分割不清楚。被告也沒有跟我說當初這些財
      產要登記在他名下。遺產分割協議書上的字跡都是被告的
      字，因為我認識被告的字跡等語綦詳。
（三）查證人戊○○與本件遺產無利害關係，證人丁○○為兩造
      親姊妹，當無偏袒任何一方之理，是其等證言，自堪採信
      。依其等所述，證人戊○○並未親眼見聞全部繼承人簽立
      遺產分割協議書，且僅有被告、原告曾與證人接洽，其係
      依被告之意思繕打遺產分割協議書之文字。而證人丁○○
      從未見過此遺產分割協議書，亦未聽聞有關遺產分割之情
      事，遺產分割協議書上之字跡又均為被告一人所書寫，從
      而，自難認為該協議書係經全體繼承人知悉、協議而訂立
      。況傅張桂蘭遺留遺產包括十餘筆土地及房屋，竟全數分
      歸被告所有，其餘三位繼承人僅各分得1,000 元，亦與常
      情有違。綜上所述，前開遺產分割協議書均為被告一人書
      寫，並為被告單獨申請辦理登記，原告及證人丁○○等繼
      承人並不知悉。是自堪認原告主張本件遺產分割協議書未
      經全體繼承人之同意而簽訂乙節為真實。
六、按因故意或過失，不法侵害他人之權利者，負損害賠償責任
    ，民法第184 條第1 項定有明文。復按同一順序之繼承人有
    數人時，按人數平均繼承，民法第1141條亦有明文。查本件
    被繼承人傅張桂蘭之繼承人有原告、被告、丙○○、丁○○
    等4 名，其等均應承受被繼承人財產上之一切權利、義務，
    並且按人數平均繼承。詎被告未經全體繼承人之同意，即故
    意將被繼承人之遺產辦理登記為其單獨所有後，再轉讓於他
    人，且已無法為回復登記，顯係侵害原告之繼承權，對於原
    告所受之損害，自應負損害賠償之責。查本件被告將遺產辦
    理登記為其單獨所有之時間為94年4 月，有前開土地登記申
    請書為證，被告於該時已侵害原告之繼承權，自應以該時點
    計算原告之損害，爰以94年度之公告土地現值為計算之依據
    。查依原告所提出之地價第二類謄本核之，附表編號1 土地
    公告現值為每平方公尺6,500 元，其餘土地公告現值為每平
    方公尺1,600 元，有地價第二類謄本附卷可參。另原告主張
    就苗栗縣公館鄉鶴山村11鄰152 號房屋部分，以國稅局核定
    之價額102,600 元為據，有國稅局於94年4 月14日核發之遺
    產免稅證明書為憑。另依財政部臺灣省中區國稅局苗栗縣分
    局函文所示，按遺產及贈與財產價值之計算，以被繼承人死
    亡時或贈與人贈與時之時價為準，所稱時價，房屋以評定標
    準價格為準，為遺產及贈與稅法第10條第1 項及第3 項所明
    定，本分局係依據該房屋93年度房屋評定現值102,600 元核
    定其遺產價值，有該局98年7 月28日函文在卷可參，是原告
    主張前開房屋之損害額以102,600 元計算，自屬可採。據此
    計算，以附表所示各筆土地之面積乘以公告現值乘以應有部
    分，加上前開房屋價值102,600 元，被告侵害原告繼承權時
    ，合計如附表所示被繼承人傅張桂蘭之遺產價值共計3,546,
    911 元，原告之應繼分為1/4 ，準此，原告所受損害為886,
    728 元（3,546,911 /4＝886,728 元，元以下四捨五入）。
    從而，原告本於侵權行為之法律關係請求被告賠償886,728
    元，為有理由，應予准許。
七、次按繼承權被侵害者，被害人或其法定代理人得請求回復之
    ，民法第1146條第1 項定有明文。查坐落苗栗縣公館鄉○○
    段1005地號土地，亦為被繼承人傅張桂蘭之遺產，由被告未
    經全體繼承人之同意而單獨辦理繼承、分割而登記為被告所
    有，且於94年4 月28日辦理分割繼承登記。被告未經全體繼
    承人協議分割，而將該遺產登記為單獨所有，係侵害原告之
    繼承權，原告自得請求回復之。從而，原告本於前開規定訴
    請被告將坐落苗栗縣公館鄉○○段1005地號土地於94年4 月
    28 日 所為之分割繼承登記塗銷，為有理由，應予准許。
八、綜上所述，原告本於侵權行為及回復繼承之法律關係請求被
    告給付原告886,728 元，及自起訴狀繕本送達翌日即98年5
    月16日起至清償日止，按年利率百分5 計算之法定遲延利息
    。及被告應將坐落苗栗縣公館鄉○○段1005地號土地於94年
    4 月28日所為之分割繼承登記塗銷，為有理由，應予准許。
九、本判決第1 項，原告陳明願供擔保聲請宣告假執行，核無不
    符，爰酌定相當擔保金額准許之。
十、據上論結，本件原告之訴為有理由，依民事訴訟法第385 條
    第1項前段、第78條、第390條第2項，判決如主文。
中    華    民    國    98    年    8     月    31    日
                  民事庭法  官  曾明玉
以上正本係照原本作成
如對本判決上訴，須於判決送達後20日內向本院提出上訴狀
                        書記官  楊思賢
中    華    民    國    98    年    8     月    31    日


司法院資訊處製作；財團法人民間司法改革基金會備份。
